【裁判字號】    98,台上,3725
【裁判日期】    980702
【裁判案由】    業務過失致人於死
【裁判全文】
最高法院刑事判決            九十八年度台上字第三七二五號
上  訴  人  甲○○
            乙○○
共      同
選任辯護人  林慶雲律師
            董明正律師
            陳裕文律師
上列上訴人等因業務過失致人於死案件，不服台灣高等法院台中
分院中華民國九十五年十月五日第二審判決（九十四年度上訴字
第二六一四號，起訴案號：台灣台中地方法院檢察署九十三年度
偵字第一八八一三號），提起上訴，本院判決如下：
    主  文
原判決撤銷，發回台灣高等法院台中分院。
    理  由
本件原判決認定：上訴人甲○○係盛隆營造股份有限公司（設於
高雄市左營區，下稱盛隆公司）實際經營負責人，綜理盛隆公司
所從事之土木、建築等工程承包等經營項目；上訴人乙○○則為
盛隆公司僱用之工地主任，負責工地之施工管理，均係從事業務
之人。緣台灣電力股份有限公司（下稱台電公司）於民國八十九
年十二月二十二日，將位於台中縣后里鄉○○路之后里倉儲中心
新建工程交由台塑重工股份有限公司（下稱台塑公司）採購承攬
施作，台塑公司將該工程土木建設部分交由盛隆公司承造，盛隆
公司為承作土建工程，乃於九十一年四月一日與佳生砂石企業股
份有限公司（下稱佳生公司）簽訂材料買賣契約，向佳生公司購
買預拌混凝土。上訴人等本應注意該工作場所及道路，足供車輛
進出或往來之安全，並應注意在工作場所雜物之清理，以避免車
輛進出或工作之時發生危險。且依當時情形，並無不能注意之情
事，竟疏於注意，於設置三豐路至台電公司后里倉儲中心新建工
程施工處間之施工道路時，坡度過大，且在道路上有鐵製鷹架踏
板之障礙物，未予排除。致佳生公司司機陳正國於九十二年五月
九日十八時許，駕駛五○二─ＱＳ號營業大貨車正要倒車進入上
開工程施工處時，因車底遭該鷹架踏板卡住，陳正國亦疏未注意
，將車輛檔速打到空檔後即下車察看，並鑽入車底欲將踏板取出
。惟因陳正國停車之道路坡度過大，故障排除時，造成車輛瞬間
往三豐路方向下滑，陳正國欲從車底逃出已不及，下半身遂遭該
車左後輪輾壓，因此受有左大腿大撕裂傷併出血性休克、頭部外
傷併腦震盪、胸部挫傷及兩側氣胸、左股骨骨折（開放性）腹部
鈍傷併內出血等傷害，經送醫急救，仍於同日二十二時許不治死
亡等情。因而撤銷第一審諭知上訴人等均無罪之判決，改判論處
上訴人等從事業務之人，因業務上之過失致人於死罪刑，固非無
見。
惟查：(一)、從事業務之人，須因與其業務有直接關係之過失行為
，生致人於死之結果，即所謂「因業務上之過失」者，始構成刑
法第二百七十六條第二項之罪；如死亡結果之發生，並非由於行
為人之業務上過失所致，即難構成該罪。原判決雖以盛隆公司與
佳生公司所訂買賣契約第十二條約定：「工程進行中或完竣後所
有工地廢料、雜物及臨時設備若為賣方（按指佳生公司）所留，
致使買方工作不便，應於買方通知三日內負責清除整理，否則買
方僱工代為處理，一切費用由賣方負責，不得異議」，而謂「若
非由賣方即佳生公司所留之工地廢料、雜物等，被告（上訴人）
等亦有負責清理工地現場雜物之責任」（見原判決第三頁末四行
至次頁第五行），亦即原判決認茍非佳生公司遺留於工地之廢料
雜物，盛隆公司依上開約定應負僱工清除義務。但上開約定，乃
契約當事人間就佳生公司運交材料至工地交予盛隆公司過程中，
可能遺置工地現場或工地現場因施工產生之相關廢料等，應由何
方負擔清除之約款。其主要目的在釐清佳生公司於何情形下，應
負現場廢料雜物清除之作為義務，並非謂非因佳生公司遺留在工
地現場之廢料等，或在工地現場範圍以外之廢料雜物，盛隆公司
亦均負有清除之責。蓋台電公司后里倉儲新建中心係由台塑公司
承攬施作，再將其中有關土木建築部分發包予盛隆公司施工，盛
隆公司既僅係上開工程下游承包廠商之一，能否謂其餘包商在工
地現場施工所生之廢料雜物，盛隆公司亦應負清除之責？要非無
疑。原判決遽以上開約定作為上訴人等就前揭工地現場凡非屬佳
生公司所留之廢料雜物，均應負清除之責，並據為上訴人等違反
該作為義務而有過失之論斷基礎，已難謂無與卷證資料不符之矛
盾。復未就通往工地道路上之鐵製鷹架踏板地點，究是否屬盛隆
公司施工之工地範圍，及該雜物係由盛隆公司或何廠商所遺置等
各情，進一步詳加釐請審認，遽認上訴人等就該雜物未予清理，
即屬未盡業務上之注意義務，亦嫌速斷。(二)、原判決雖以「建築
師許崇堯於偵查中證稱：『我聽到別人講說當日發生事故是在後
的地面工程，變電所的混凝土側面地面工程，即在圖上所畫的位
置。前部分尚未施工，本件事故發生時肇事地點並還沒有施做工
程』等語。證人張寶豐於偵查中證稱：『（問：變電所前至警衛
室至道路，這中間有無施工？道路已做好？）還沒有做好，指示
（只是）一般臨時道路』等語」，而謂「足認肇事現場道路，確
係盛隆公司所施作，用以臨時供施工車輛進入之道路之用，並非
依照台塑公司設計圖所施作」（見原判決第四頁末八行至次頁第
一行）。惟甲○○之辯護人在第一審指稱依台塑公司與盛隆公司
之承攬契約內容，后里倉儲新建中心工地屬增建倉庫工程，上開
工地原屬台電公司后豐變電所位置所在，而本件事故地點之道路
，即係台電公司人員多年來使用之出入通道，並非盛隆公司臨時
所建之自設道路，盛隆公司所負責者，乃為倉庫興建之土木暨工
地工程完工後，將廠區○○道路予以舖設柏油之工程施作，是事
故地點之道路，盛隆公司須俟內部倉庫工程完工後始就該原有道
路舖設柏油路面（見一審卷第一一七頁）。如果無訛，該辯護人
前揭所陳，即與許崇堯、張寶豐分別證述「本件事故發生時肇事
地點並還沒有施做工程」、「（道路）還沒有做好」等情並無歧
異，然原判決未說明前揭依據承攬契約所為之辯詞究如何無足憑
採，即引據許崇堯、張寶豐之證言，論斷事故地點之道路係盛隆
公司所施作之臨時道路，同有證據上理由矛盾之可議。又原判決
雖依逢甲大學車輛行車事故鑑定研究中心肇事鑑定案件意見書所
載意見，資為所認「本件因工地現場施工道路坡度過大，使車輛
停放時，易於滑下」之論據，但上開鑑定意見係載稱：「綜合研
判事故地點在車輛未拉起手煞車之狀況下，車輛會向下滑動。但
因該路面之摩擦係數予維持車輛靜止不動所需之摩擦係數值相差
不大，因此只要在車下增加一點阻力，便會阻止車輛下滑」（見
原判決第五頁第九至十三行），並未研判發生事故地點之道路坡
度過大，原判決此部分之判斷，同有與卷內資料不符之違誤。(三)
、原判決以「張明德為盛隆公司負責人，對於工地供料路線設置
拉開式大門與交通引導人員，有決定權責，……對因盛隆公司與
佳生公司間買賣契約而進入工地之死者有上開注意義務之存在」
，而認張明德「疏未注意，即有注意義務之違反」（見原判決第
四頁第十五至二一行）。惟上開后里倉儲新建中心係由台塑公司
承攬施作，盛隆公司既僅係承包其中土木工程之下游廠商，何以
有取代台塑公司逕行決定工地應否設置拉開式大門之權責？又原
審調查結果，上開工地已由台塑公司委託先鋒保全股份有限公司
設置留駐警衛（見原審卷第五十至五五頁），該保全公司已可提
供交通引導之服務，何以仍須由盛隆公司再設置交通引導人員？
原判決俱未進一步敘明，理由自嫌欠備。再者，上開工地有無設
置拉開式大門及有無交通引導人員，與被害人之死亡間，究有何
因果關係存在？原判決亦悉未說明論列，即遽認張明德違反上開
設置之作為義務，為有過失，同有判決不載理由之違法。原判決
上述之違背法令，影響於事實之確定，本院無可據以自為判決，
應將原判決撤銷，發回原審法院更為審判。
據上論結，應依刑事訴訟法第三百九十七條、第四百零一條，判
決如主文。
中    華    民    國  九十八  年    七    月    二    日
                      最高法院刑事第六庭
                          審判長法官  謝  俊  雄
                                法官  陳  世  雄
                                法官  魏  新  和
                                法官  吳  信  銘
                                法官  徐  文  亮
      本件正本證明與原本無異
                                      書  記  官
中    華    民    國  九十八  年    七    月    七    日
                                                      Ｅ


司法院資訊處製作；財團法人民間司法改革基金會備份。
